臺灣士林地方法院刑事裁定　　　　　　　　　　　　　九十二年度自字第一七號
　　自　訴　人　台欣交通有限公司
　　代　表　人　乙○○○
　　被　　　告　丙○○
　　　　　　　　甲○○
右列被告等因詐欺等案件，經自訴人提起自訴，本院裁定如左：
    主  文
自訴駁回。
    理  由
一、按法院或受命法官於自訴案件第一次審判期日前訊問及調查結果，如認為案件有
    刑事訴訟法第二百五十二條至第二百五十四條之情形者，得以裁定駁回其自訴，
    同法第三百二十六條第三項定有明文。
二、本件自訴意旨略以：被告丙○○、甲○○二人，於民國九十一年十月一日，共同
    前往自訴人台欣交通有限公司（下稱台欣公司）設於台北市○○區○○街二四四
    巷一八弄一○號之營業處所，由被告丙○○佯與自訴人簽定「租賃計程司機租用
    契約書」，約定由被告丙○○承租自訴人所有之車牌號碼ＢＸ－六四三號營業用
    小客車（下稱系爭車輛）營業而受僱於自訴人，並應按期繳付租金，被告甲○○
    則擔任該契約之保證人，致使自訴人不疑有詐，乃將系爭車輛交予被告二人持有
    使用，詎被告二人取得上開車輛後，除於簽約時曾交付自訴人新臺幣（下同）三
    千元及嗣後曾於九十二年一月間匯款一萬元予自訴人外，未曾按期繳納租金，嗣
    並基於不法所有之意圖，將上開車輛侵占入己，自訴人曾寄存證信函予被告二人
    ，要求渠等歸還系爭車輛，但被告二人卻置之不理，顯然二人係互相通謀，因認
    被告二人均涉犯刑法詐欺取財罪、業務侵占罪及背信罪嫌云云。
三、訊據被告丙○○、甲○○二人，均堅決否認有何上開犯行，被告丙○○辯稱：因
    被告甲○○的營業登記證過期，才委託伊出面代為承租車輛，取得車輛後，即交
    予被告甲○○使用，租金亦由被告甲○○自行繳納，與伊無涉等語；被告甲○○
    則辯稱：車子確實由伊使用，但該車於九十二年三月十六日，因伊酒後駕車之違
    規而遭扣留保管，伊因沒有能力繳清交通罰款，以致迄今無法取回車輛交還自訴
    人，但伊並無詐欺犯意，亦無將該車侵占入己之意思，至於車租部分，伊在九十
    二年一月底曾經匯了一萬元予自訴人，不足的部分，伊會慢慢還等語。
四、經查，自訴人台欣公司指訴被告二人與該公司簽訂「承租計程司機租用契約書」
    ，由自訴人將系爭車輛出租予被告二人使用，被告二人僅於簽約時繳納三千元之
    租金，及於九十二年一月間匯款一萬元予自訴人，嗣後即未按時繳納租金，系爭
    車輛延至本案起訴時，仍未返還自訴人等情，固為被告二人所不否認，並有該契
    約書附卷可憑，堪認屬實，然查：
(一)按刑法上之業務侵占罪，須行為人對於業務上持有之物，變易其原來之持有意思
    而為不法所有之意思，始能成立，如非因業務關係而持有他人之物，抑或僅將持
    有物延不交還或有其他原因致一時未能交還，既缺乏主觀要件，即難遽以該罪相
    繩，最高法院六十八年臺上字第三一四六號判例要旨可資參照，是以，訴訟上必
    須有相當之客觀積極事證，足以證明被告主觀上對於自己持有之他人之物，有變
    易為以所有人自居之意思繼續持有，始能以侵占罪責相繩，倘行為人僅係未依債
    之本旨履行返還物品之義務，因一般社會經驗上，不履行債務之可能原因甚多（
    可能只是因為為躲避債務，暫時延不交還而已），尚不得據此債信違反之客觀事
    態，遽而推定行為人繼續占有、使用該物，主觀上即有變易持有而改以所有人自
    居之侵占犯意。查本案被告二人因與自訴人簽訂「承租計程司機租用契約書」，
    取得自訴人交付之系爭車輛，然上開契約內明載被告丙○○係向自訴人「承租」
    系爭車輛使用，而自訴人自訴狀亦明載被告二人係簽立「租賃契約書」，又自訴
    人代表人乙○○○亦到院陳述被告二人係承租系爭車輛等語明確，顯見被告丙○
    ○與自訴人間應係成立租賃關係，而由被告丙○○依該租賃契約持有租賃物即系
    爭車輛，至被告甲○○則係擔任該租賃契約之保證人無訛，要非自訴人代表人到
    院所指被告丙○○係「受僱」於自訴人公司從事業務云云，是系爭車輛並非被告
    等業務上持有之物，應甚明確；又觀乎該契約之內容，並未約定租賃期限，係屬
    不定期租賃，而自訴人於九十二年三月三十一日曾以存證信函通知被告二人，表
    示被告等應儘速償還積欠車租及車輛之旨，亦有存證信函一紙在卷足憑，堪認系
    爭租賃契約因上開通知而發生終止，是於終止租約前，被告二人持有系爭車輛，
    原屬依法有據，自訴人既未指出證據證明被告二人就系爭車輛，於彼時主觀上有
    易持有為所有之不法意圖，要難認定被告二人在終止租約前，犯有將系爭車輛侵
    占入己之犯行；至被告二人經自訴人通知終止租約後，固仍未返還車輛，然系爭
    車輛於自訴人通知終止租約前，即因被告甲○○酒後駕駛該車為警查獲，而於九
    十二年三月十六日為警依法移置保管，且因罰款尚未繳清，而仍依法列管等情，
    有台北市交通事件裁決所九十二年十月二十三日北市裁二字第○九二四四四二六
    七○○號函及台北市政府警察局松山分局九十二年十月二十九日北市警松分交字
    第○九二六三三九一○○○號函等件在卷可稽，是被告辯稱：系爭車輛遭移置保
    管，因無法繳清交通罰款，致無法取回，乃尚未返還該車輛予自訴人，渠等主觀
    上並無將系爭車輛據為己有之不法意圖等語，應屬有據，堪予採信，被告二人所
    為，核與前述刑法業務侵占罪之構成要件有間，殊難以該罪相繩。
(二)又按刑法第三百三十九條第一項之詐欺罪，必須行為人自始基於不法所有之意圖
    ，以客觀上足以使人陷於錯誤之手段，欺矇被害人使之交付財物，始足當之。若
    所使用之手段在客觀上不足以使人陷於錯誤，依最高法院四十六年度臺上字第二
    六○號判例意旨，即不得以詐欺罪相繩。至於民事關係當事人間，債務人若有未
    依約定之債務本旨履行者，於社會一般交易經驗上原因非一，舉凡因不可歸責於
    己之事由致不能給付，或因合法主張抗辯事由而拒絕給付，或因財產、信用狀況
    緊縮而無力給付，甚至於債之關係成立後，始另起惡意遲延給付，皆有可能，非
    必出於自始無意給付之財產犯罪一端。而刑事被告依法不負自證無罪之義務，若
    別無足以證明被告自始意圖不法所有之積極證據，縱使其就所負債務惡意違約不
    為履行，仍僅為民事上之糾紛，實難以此單純債務不履行之狀態，即推定被告自
    始具有不法所有之詐欺意圖，而轉令其提出有利於己之反證。查被告丙○○向自
    訴人承租系爭車輛使用，並由被告甲○○擔任保證人，事後未按期繳納租金，固
    據認定如前。惟被告等之民事違約行為固有不是，但並無積極證據證明被告二人
    有何施用詐術使自訴人陷於錯誤而交付系爭車輛之事實，更不能僅因客觀上債務
    不履行之情狀，遽謂被告二人有詐欺之犯行。且經本院調查後，自訴人僅能舉證
    證明被告確有租用系爭車輛且尚未返還之事實，而無法證明被告二人有施用詐術
    是其陷於錯誤而交付財物之情事，是僅本案憑被告二人未依約給付租金，尚難認
    構成詐欺取財罪。況被告於承租系爭車輛後之九十二年一月間，尚有匯款一萬元
    予自訴人繳付租金之事實，由此益徵被告等租賃系爭車輛之始，主觀並無不法所
    有之意圖，是本件自訴人指訴被告二人訴詐欺犯行，應認犯罪嫌疑尚有不足。
(三)再按刑法上之背信罪，須行為人為他人處理事務，意圖為自己或第三人之不法利
    益，或損害本人之利益，而為違背其任務之行為，始足當之，本案被告二人與自
    訴人間之關係，係由被告丙○○向自訴人承租系爭車輛使用，並由被告甲○○擔
    任保證人等情，業據認定如前，被告二人並無為自訴人處理事務之情事，應甚明
    確，揆諸上開說明，渠等所為，顯無從以刑法之背信罪論處。
(四)綜上，本件應係被告等未依約繳清租金，且一時無法繳清交通罰款，將遭警留置
    保管之系爭車輛取回返還自訴人所衍生之民事糾葛，復查無其他積極證據足認被
    告二人有何自訴人所指之前揭犯行，被告二人犯罪嫌疑不足，依照首開說明，本
    件自訴應予駁回。
據上論結，應依刑事訴訟法第三百二十六條第三項、第二百五十二條第十款，裁定如
主文。
中      華      民      國    九十三    年      一      月      七      日
                                    臺灣士林地方法院刑事第三庭
                                        審判長法  官  雷  雯  華
                                              法  官  李  育  仁
                                              法  官  吳  祚  丞
右正本證明與原本無異。
如不服本裁定應於送達後五日內向本院提出抗告狀。
                                              書記官  林  立  原
中      華      民      國    九十三    年      一      月      九      日
